【裁判字號】    89,訴,3950
【裁判日期】    900629
【裁判案由】    分配表異議之訴
【裁判全文】
臺灣臺中地方法院民事判決  八十九年度訴字第三九五○號
    原      告  丙○○
    被      告  華南商業銀行股份有限公司
    法定代理人  丁○○
    訴訟代理人  乙○○
                甲○○
右當事人間請求分配表異議之訴事件，本院判決如左：
    主      文
原告之訴駁回。
訴訟費用由原告負擔。
    事      實
甲、原告方面：
  一、聲明：鈞院八十四年度民執二字第五０二０號強制執行事件，就債務人東光紙
            器股份有限公司財產拍賣所得價金，於民國八十九年十一月二十四日所
            製作之分配表，原定由被告優先分配應變更為由債務人全體依其債權比
            例分配，即原告應受分配之金額為新台幣（下同）二百九十三萬四千九
            百五十一元。
  二、陳述：
    （一）本件鈞院查封拍賣所得之分配款中，有未辦保存登記之建物，無法設定抵
          押權，並非抵押標的物，且其增建之部分有獨立門戶出入，具獨立之經濟
          價值，非其抵押物之從物或因添附而為抵押物之一部，自非其他建築物抵
          押權之效力所及，依向來實務見解，上述增建物雖得併付拍賣，然抵押權
          人就該部分之拍賣所得，並無優先受償之權，鈞院未查，製作分配表時，
          將該部分之拍賣所得逕分配予抵押權人即被告優先受償，顯非適法。
    （二）鈞院八十四年度民執字第五０二０號強制執行事件，定期於八十九年十一
          月二十四日下午二時三十分就拍賣所得價金實行分配所製作之分配表，其
          拍賣價金二千九百八十萬元以被告為第一順位之抵押權而全部分配予被告
          ，排除其他普通債權人之分配，此項分配顯然有誤。
    （三）按所有人於原有建築物之外另行增建者，如增建部分與原有建築物無任何
          可資區別之標識存在，而與之作為一體使用者，因不具構造上及使用上之
          獨立性，自不得為物權之客體，原有建築物所有權之範圍因而擴張，以原
          有建築物為擔保之抵押權因而擴張，倘增建部分於構造上即使用上已具獨
          立性，即為獨立之建築物，應非抵押權效力所及（參照最高法院八十八年
          度台上字第四八五號判決）。鈞院就債務人提供擔保設定抵押權之抵押物
          及增建物合併拍賣後，有關抵押物部分拍賣所得之價金，於八十八年三月
          十一日即製作分配表予被告，嗣後鈞院定期於八十九年十一月十五日分配
          之分配表係就債務人所有增建之建物予以製作分配表，該分配表就普通債
          權予以列入分配表，即原告可分配之金額為二百九十三萬四千九百五十一
          元，詎料鈞院乃另行再定期於八十九年十一月二十四日實施分配，而其所
          附之分配表卻將全體普通債權人之債權予以排除，將全部價金逕行分配予
          被告，因此原告即於八十九年十一月二十日聲明異議，並於十日內提起本
          件分配表異議之訴。
    （四）又鈞院八十四年度民執二字第五０二０號強制執行事件，所定八十九年十
          一月二十四日分配之分配表，係就債務人提供擔保予被告以外之增建物拍
          賣所得之價金，而該增建之建物有獨立之門戶出入，前經鈞院訂於八十九
          年十一月十五日分配之分配表即已認定增建物非抵押物效力所及，而將普
          通債權列入分配表，卻遽然定於八十九年十一月二十四日分配之分配表，
          排除普通債權，將價金認為係抵押效力所及而將全部價金分配與抵押權人
          之被告，實屬錯誤。
    （五）至於被告辯稱原告未依強制執行法第四十一條第三項之規定，於限期內提
          出異議，本件業經進入領取分配款階段，原告起訴不合法云云，惟原告係
          針對八十九年十一月二十四日之分配表進行異議，與八十九年十一月十五
          日之分配表無關，自無所謂逾期聲明異議及起訴之問題。
  三、證據：提出本院民事執行處通知影本二份、分配表影一份、更正分配表影本一
            份、現場照片四份等物，並聲請履勘現場。
乙、被告方面：
    被告未於最後言詞辯論期日到場，惟據其以前到庭陳述稱：
  一、聲明：原告之訴駁回。
  二、陳述：原告並未依強制執行法第四十一條第三項規定之期限，提出異議，本件
            業經進入領取分配款之階段，原告起訴不合法。
  三、證據：提出本院民事執行處通知影本三份、分配表影本二份、更正分配表影本
            一份等物，並聲請調閱本院八十四年度民執二字第五０二０號民事強制
            執行卷宗。
    理      由
一、本件被告未於最後言詞辯論期日到場，核無民事訴訟法第三百八十六條各款所列
    情形，爰依原告聲請，由其一造辯論而為判決。
二、原告起訴主張：本院八十四年度民執二字第五０二０號強制執行事件中查封拍賣
    所得之分配款，關於未辦保存登記之增建物，既未設定抵押權，又有獨立出入門
    戶，具獨立之經濟價值，且非其抵押物之從物或因添附而為抵押物之一部，自非
    其他建築物抵押權效力之所及，被告就系爭增建物部分之拍賣所得，並無優先受
    償之權，則八十九年十一月二十四日欲行分配之更正分配表，以系爭增建物拍賣
    款為抵押權效力所及，將被告以抵押權人之身份列為優先受償，顯非適法，爰依
    強制執行法第四十一條之規定，提起分配表異議之訴，請求將系爭增建物拍賣款
    依照原告之債權比例分配二百九十三萬四千九百五十一元。被告則以原告未依強
    制執行法第四十一條之規定提出異議，限期起訴，本件業經進入領取分配款之階
    段，原告起訴不合法等語，資以為辯。
三、原告主張本院民事執行處先於八十九年十月三十一日發函通知兩造，於八十九年
    十一月十五日就債務人東光紙器股份有限公司所有坐落台中市○○區○○段二
    二八、二二九地號土地上、編號二八建號之鋼筋混凝土造鋼架造增建物、坐落
    台中市南屯區文山二三五地號土地上、編號二三五建號之鋼架造增建物、及坐
    落台中市○○區○○段二二八、二二九地號土地上、編號二三六建號之鋼筋混凝
    土造辦公室、守衛室之拍賣所得款，依據分配表所記載，以全體債權人為普通債
    權人，按照債權額比例分配之方式，實行分配，復於八十九年十一月十三日另行
    發函通知兩造，於八十九年十一月二十四日就債務人東光紙器股份有限公司所有
    之系爭增建物拍賣所得款，依據更正之分配表，逕以被告為抵押權人，列為優先
    受償債權等情，業據原告提出本院民事執行處通知影本二份、分配表影一份、更
    正分配表影本一份等物為證，被告亦不爭執，並經本院調取本院八十四年度民執
    二字第五０二０號民事強制執行卷宗核閱屬實，自堪信為真實。至於原告主張系
    爭增建物係有獨立門立、具經濟價值、未辦理保存登記，並非原抵押權標的物之
    從物或附屬物，自非抵押權效力所及，被告自無優先受償之權利等情，提出現場
    照片四張為證，並聲請履勘現場。被告則否認上情，辯稱：原告未對於先前之分
    配表提出異議，本件業經進入領取分配款之階段，原告起訴不符強制執行法第四
    十一條之規定，於法未合等語，亦提出本院民事執行處通知影本三份、分配表影
    本二份、更正分配表影本一份等物為證，並聲請調閱本院八十四年度民執二字第
    五０二０號民事強制執行卷宗。經查：
    （一）按債權人或債務人對於分配表所載各債權人之債權或分配金額有不同意者
          ，應於分配期日一日前，向執行法院提出書狀，聲明異議，強制執行法第
          三十九條第一項定有明文。又異議未終結者，為異議之債權人或債務人，
          得向執行法院對為反對陳述之債權人或債務人提起分配表異議之訴，但異
          議人已依同一事由就有爭執之債權先行提起其他訴訟者，毋庸再行起訴，
          執行法院應依該確定判決實行分配；債務人對於有執行名義而參與分配之
          債權人為異議者，僅得以第十四條規定之事由，提起分配表異議之訴；聲
          明異議人未於分配期日起十日內向執行法院為前二項起訴之證明者，視為
          撤回其異議之聲明，經證明者，該債權應受分配之金額，應行提存；前項
          期間，於第四十條之一有反對陳述之情形，自聲明異議人受通知之日起算
          ，強制執行法第四十一條定有明文。本件八十四年度民執二字第五０二０
          號強制執行事件，本院先於八十九年十月三十一日以全體債權人為普通債
          權人按照債權額比例分配之方式，製作分配表，通知全體債權人到場進行
          分配，原告對於該分配表係以普通債權人之身分比例受償，原告對此並未
          提起異議，嗣後本院於八十九年十一月十三日改以被告為抵押權人之優先
          受償地位重新製作分配表，並通知全體債權人改依更正後之分配表進行分
          配，被告由普通債權人之地位，變為優先受償人，致使原告受償之權利因
          而受影響，原告乃對八十九年十一月十三日本院民事執行處發函通知之更
          正分配表提出異議，該分配表係定於八十九年十一月二十四日進行分配，
          原告認為系爭增建物非屬抵押權標的物之從物或附屬物，自非抵押權效力
          所及，而於八十九年十一月二十日聲明異議，並於八十九年十二月四日向
          本院提起本件分配表異議之訴，則原告提起本件訴訟，自屬符合強制執行
          法第三十九條第一項、第四十一條之規定，被告辯稱本件業經進入領取分
          配款階段者等語，係屬債務人東光紙器股份有限公司所有其餘無爭執之不
          動產部分之拍賣所得款，與本件有異議之增建物拍賣款部分，自不可等同
          視之，是以，被告所辯，要難採信。
    （二）次按所有人於原有建築物之外另行增建者，如增建部分與原有建物無任何
          可資區別之標識存在，而與之作為一體使用者，因不具構造上及使用上之
          獨立性，自不得獨立為物權之客體，原有建築物所有權範圍因而擴張，以
          原有建築物為擔保之抵押權範圍亦因而擴張；倘增建部分於構造上及使用
          上已具獨立性，即為獨立之建築物，苟其常助原有建築物之效用，而交易
          上無特別習慣者，即屬從物，而為抵押權之效力所及；若增建部分已具構
          造上之獨立性，但未具使用上之獨立性而常助原有建築物之效用者，則為
          附屬物，其使用上既與原有建築物成為一體，其所有權應歸於消滅，被附
          屬之原有建築物所有權範圍，則因二所有權歸於一所有權而擴張，抵押權
          之範圍亦因而擴張，是從物與附屬物均為抵押權效力所及，惟兩者在概念
          上仍有不同，最高法院八十八年度台上字第四八五號著有判決。本件債務
          人東光紙器股份有限公司所有之系爭增建物，包含：坐落台中市南屯區
          ○○段二二八、二二九地號土地上、編號二八建號之鋼筋混凝土造鋼架造
          增建物、坐落台中市南屯區文山二三五地號土地上、編號二三五建號之
          鋼架造增建物、及坐落台中市○○區○○段二二八、二二九地號土地上
          、編號二三六建號之鋼筋混凝土造辦公室、守衛室等部分，經本院勘驗屬
          實，製有勘驗筆錄在卷可稽，其中坐落台中市○○區○○段二二八、二二
          九地號土地上建號二八號之鋼筋混凝土造鋼架造增建物，四周牆壁係以水
          泥搭蓋，附以鐵皮屋頂，供為廠房使用，系爭建物與兩邊業經保存登記之
          鐵皮建物，建材相同、建造方式同一、附連使用，外觀上雖可由鐵皮屋頂
          作區分，但內容融通使用，並無法明確區分，系爭增建物若單獨使用，並
          無價值，亦無實益，且強加予區分將有礙系爭建物之有效利用，則系爭建
          號二八之鋼筋混凝土造鋼架造增建部分，整體而言，應屬不具構造上及使
          用上之獨立性，而與坐落台中市○○區○○段二二八、二二九地號土地上
          建號五一棟次二、五一棟次三、五一棟次四等建物作為一體使用，自不得
          作為物權之客體，原有建築物所有權範圍因而擴張，以原有建築物為擔保
          之抵押權範圍亦因而擴張；又坐落台中市○○區○○段二二八、二二九地
          號土地上建號二三六之鋼筋混凝土造辦公室、守衛室，鋼筋混凝土辦公室
          部分與坐落台中市○○區○○段二二九地號土地上建號五一之本國式鋼筋
          混凝土造鋼架造三層樓房、辦公室、員工宿舍、廠房係屬結合建造，系爭
          增建物係由建號五一之建物增建而來，僅有一牆之隔，並留有內部通道，
          成為一體建築，由外觀上並無從區分，雖有各自門戶，然系爭增建物通行
          之後門，業經堆置貨物，封閉使用，現均由建號五一建物之前門通行，顯
          見系爭增建物既無可資區別之標識，而與原有建物作為一體使用，且不具
          構造上及使用上之獨立性，亦不得獨立作為物權之客體，則原有建築物所
          有權範圍因而擴張，以原有建築物為擔保之抵押權範圍亦因而擴張，至於
          守衛室部分，係於前開建物外單獨設置，與原有建物可資明確區分，具有
          構造上之獨立性，但守衛性本身並無使用上之獨立性而常助原有建築物即
          前開建號五一建物之效用，性質上應屬附屬物，其使用上既與原有建築物
          成為一體，其所有權應歸於消滅，被附屬之原有建築物所有權範圍，因二
          所有權歸於一所有權而擴張，抵押權之範圍亦因而擴張；再者，坐落台中
          市○○區○○段二三五地號土地上建號二三五之鋼架造增建物，係屬搭接
          前開建號二三六增建物及建號五一棟次二、三、四等建物，搭建鐵皮，足
          以遮蔽風雨，現供為運送、堆置貨物使用，具有構造上及使用上之獨立性
          ，為獨立之建築物，而系爭增建物具有常助原有建物效用之功用，交易上
          復無特別習慣，性質上應屬從物，而為抵押權效力所及。是以，系爭建號
          二八、二三五、二三六之增建物，應為被告之抵押權效力所及，則本院執
          行處以被告為優先受償人，優先分配系爭增建物之拍賣所得款，並無違誤
          ，原告提起本件分配表異議之訴，洵屬無據，要難採信為真實。
四、從而，原告依強制執行法第四十一條之規定提起分配表異議之訴，請求本院八十
    四年度民執二字第五０二０號強制執行事件就債務人東光紙器股份有限公司財產
    拍賣所得價金，於八十九年十一月二十四日所製作之分配表，原定由被告優先分
    配應變更為由債務人全體依其債權比例分配，即原告應受分配之金額為二百九十
    三萬四千九百五十一元，為無理由，應予駁回。
五、據上論結，本件原告之訴為無理由，依民事訴訟法第三百八十五條第一項前段、
    第七十八條，判決如主文。
中      華      民      國    九十      年      六      月    二十九    日
                              臺灣臺中地方法院民事第一庭
~B法      官  巫淑芳
右為正本係照原本作成。
如對本判決上訴，須於判決送達後廿日內向本院提出上訴狀
中      華      民      國    九十      年      七      月    三        日
~B書 記 官


司法院資訊處製作；財團法人民間司法改革基金會備份。
